【裁判字號】    99,消債更,33
【裁判日期】    990804
【裁判案由】    聲請更生
【裁判全文】
臺灣基隆地方法院民事裁定            99年度消債更字第33號
聲  請  人  甲○○
即  債務人
上列當事人因消費者債務清理事件聲請更生，本院裁定如下：
    主  文
聲請駁回。
聲請費用由聲請人負擔。
    理  由
一、按債務人不能清償債務或有不能清償之虞者，得依消費者債
    務清理條例（下稱本條例）所定更生或清算程序，清理其債
    務，本條例第3 條定有明文。本條例之立法目的，在於經濟
    上陷於困境之消費者，若任其於惡性循環之債務窘境中自生
    自滅，其將衍生嚴重之社會問題，致難以維持安定之社會經
    濟秩序，故有分別情形依更生或清算之程序清理其債務之必
    要，藉以妥適調整其與各相關債權人等間之權利義務關係，
    以謀求消費者經濟生活之更生機會，從而健全社會經濟發展
    。惟私法上債之關係，係以當事人間之信賴關係為基礎，為
    社會經濟組織之重要支柱，故當事人於以法律行為追求自己
    之利益之際，亦應顧及對方之利益，並考量債權債務在社會
    上之作用，本於誠實及信用之原則，行使其債權及履行其債
    務，故負債務之消費者欲以本條例調整所負之義務，自應本
    於誠信原則之本旨，僅在其不能清償債務或有不能清償之虞
    而陷於經濟上之困境時，始得准許之，以避免其藉此善意之
    立法而惡意圖謀減免債務，致使社會陷於道德之危險，並因
    此使信用緊縮而造成社會經濟之動盪。即對於已與金融機構
    成立協商之債務人，自應受該成立協議拘束，按協議條件履
    行，僅其後發生不可歸責於己之事由，致不能清償或有不能
    清償之虞，始能聲請更生或清算，且所謂「不能清償或有不
    能清償之虞」，宜綜合衡量債務人全部收支及財產狀況，評
    估是否已不能維持符合人性尊嚴之基本生活條件，故如債務
    人與金融機構債權人經協商所成立之債務清償方案，並非債
    務人所不能負擔者，即難認債務人有何不能清償之情事，為
    避免債務人任意毀棄已成立之協商，肇致道德危險，濫用更
    生或清算之裁判上債務清理程序，故依本條例第151條第5項
    前段之規定，即不得聲請更生或清算。
二、本件聲請意旨略以：伊有不能清償債務之情事，於本條例施
    行後，曾與最大債權金融機構三信商業銀行股份有限公司（
    下稱三信商銀）成立協商，約定每月還款新臺幣（下同）33
    ,500 元、分54期、利率4.5％，惟因債務人罹患中度憂鬱症
    多年，雖擔任公職但工作時間並不穩定，曾因病情惡化多次
    向公司請長假而影響收入，又債務人持續還款至民國99年5
    月，共計已還款20期，惟因需繳納綜合所得稅，故與三信商
    銀協商是否可延後1 個月還款，無奈三信商銀回覆：「99年
    6月仍需先還款，至99年7月才能申請延繳。」，債務人實已
    無力負擔協商方案。且債務人無擔保或無優先權之債務總額
    未逾1,200 萬元，亦未曾經法院裁定開始清算程序或宣告破
    產，爰依法聲請更生等語。
三、經查：
(一)債務人於本條例施行後，確於97年9 月22日與最大債權金融
    機構三信商銀成立協商，約定「自97年10月10日起，分54期
    ，利率4.5％，每月還款33,500 元至全部清償為止」，此有
    協議書影本1紙在卷可稽，堪認屬實，從而依本條例第151條
    第5 項之規定，本件債務人須有不可歸責於己致履行原協議
    顯有重大困難之事由，始得聲請更生，合先敘明。
(二)債務人固陳其罹患中度憂鬱症多年，曾因病情惡化多次向公
    司請長假而影響收入，於99年6 月因需繳納綜合所得稅，向
    最大債權金融機構三信商銀協商延後還款遭拒，無力負擔協
    商方案等語，惟債務人既自陳其罹患憂鬱症多年，足徵其於
    97年間與最大債權金融機構三信商銀成立協商之時，債務人
    已罹患憂鬱症，然債務人仍願承諾以前開條件還款，足見該
    等協商條件，應係債務人衡酌自身經濟狀況所為；又依債務
    人所提之財政部臺灣省北區國稅局97、98年度綜合所得稅各
    類所得資料清單所載，債務人於97、98年度所得總額分別為
    1,125,229元、1,141,303元，平均每月收入約為93,769元、
    95,109元，而債務人固陳平均每月之必要支出為32,300元（
    含伙食費6,000 元、衣服1,000 元、手機及室內電話通訊費
    1,200元、房租6,000元、電費1,000元、水費200元、交通費
    900 元、醫療費500元，有線電視費用500元，民間借貸還款
    金額15,000元），惟債務人既已自稱陷於不能清償債務之情
    ，則其日常生活費用自應以維持最低生活之所需即為以足，
    而不得要求與一般未負債務之人為相同之比照。再參以行政
    院所公告98 年度臺灣省低收入戶最低生活費用每人每月為
    9,829 元，係按照政府最近一年平均每人消費支出（包括食
    品費、衣著鞋襪費、房租水電費、家居管理費、醫療保健費
    、交通通訊費、娛樂教育費及雜項支出）百分之60訂定，是
    認債務人每月必要生活費用（包含食、衣、住、行、強制性
    保險等）依此標準以每月9,829 元計算，始屬合理。準此，
    以債務人平均每月收入93,769元、95,109元，扣除個人必要
    支出9,829 元及民間借貸之還款金額15,000 元，仍有餘額
    68,940元、70,280元可供清償協商方案所約定之33,500元。
    縱依債務人所陳，其因病情惡化多次請長假而影響收入，然
    依債務人所提郵政員工薪給清單所載，其於99年5、6月份應
    發薪資均為64,305元，實領薪資則分別為59,001元、58,833
    元，扣除個人必要支出9,829元及民間借貸之還款金額15,00
    0 元，亦有餘額足供清償協商方案之每月應繳金額33,500元
    。再者，每年繳交之綜合所得稅之數額應在債務人可得預期
    之範圍內，早應就其所得如何支配儲存以繳交綜合所得稅為
    綜合性之規劃，要無緩不濟急之情況，況債務人除每月薪資
    外，仍有年終、獎金及殘障手冊福利金等補助可資應用，甚
    且聲請人所屬公司均已按月扣除聲請人之部分所得稅款，之
    後結算，縱需再補繳，其金額亦屬有限，實與本條例第151
    條第5項「不可歸責於己之事由致履行顯有重大困難」之要
    件不符。且依97年5月中華民國銀行公會決議，金融機構就
    曾經參加95年度債務協商毀諾客戶提供「個別協商一致性方
    案」及對有繳款困難之債務協商持續履約客戶提供「變更債
    務協商協議書方案」，債務人自應循此途徑以求解決，方符
    合本條例兼顧保障債權人公平受償及重建復甦債務人經濟生
    活之立法目的，而非率予毀諾，逕為聲請本件更生。
四、綜上所述，本件債務人既與金融機構債權人成立協商，且依
    債務人所提資料，債務人目前收入現況既能維持生活亦有能
    力清償債務，尚不足認債務人有不可歸責於已致履行原協議
    顯有重大困難之事由，債務人聲請更生，顯然違背本條例第
    151條第5項之規定，自應駁回其更生之聲請。
五、依消費者債務清理條例第8 條、第15條，民事訴訟法第95條
    、第78條之規定，爰裁定如主文。
中    華    民    國    99    年    8     月    4     日
                  民事庭法  官  徐世禎
以上正本係照原本作成。
如對本裁定抗告，應於本裁定送達後10日內，向本院提出抗告狀
，並繳納抗告費新臺幣1000元。
中    華    民    國    99    年    8     月    4     日
                        書記官  周素秋

司法院資訊處製作；財團法人民間司法改革基金會備份。
